【裁判字號】    95,勞安上訴,3
【裁判日期】    950628
【裁判案由】    過失致死等
【裁判全文】
臺灣高等法院刑事判決               95年度勞安上訴字第3號
上    訴    人  臺灣板橋地方法院檢察署檢察官
被          告  德寶營造股份有限公司
                代表人戊○○
                （原代表人甲○○，因公司改選董事長而變更
                公司代表人）
                甲○○
                丙○○
上  列  三  人
共同選任辯護人  劉錦龍律師
                崔駿武律師
被          告  乙○○  男  46歲（民國○○年○○月○日生）
                        身分證統一編號：Ｚ000000000號
                        住臺北市○○街21號2樓
                丁○○  男  37歲（民國○○年○○月○○日生）
                        身分證統一編號：Ｚ000000000號
                        住臺北市○○區○○路1段252巷15號
                        居台北縣中和市○○街176巷20號1樓
上列上訴人因被告過失致死等案件，不服臺灣板橋地方法院93年
度勞安訴字第 7號，中華民國94年12月20日第一審判決（起訴案
號：臺灣板橋地方法院檢察署93年度偵字第12637號 ），提起上
訴，本院判決如下：
    主  文
上訴駁回。
    事  實
一、緣德寶營造股份有限公司（以下簡稱德寶公司，一級承攬人
    ）於民國91年 3月間，承作交通部鐵路改建工程局之「代辦
    高鐵板橋南雅南路至新樹路段 307施工標第二大嵙崁溪段高
    架橋工程」，並將該工程之「 板橋段A1至A2施工構台工程」
    交由「修行者股份有限公司」（以下簡稱修行者公司）承攬
    （二級承攬人），另將該工程之「P14防汛道路復舊工程 」
    ，交由「互國企業有限公司」（以下簡稱互國公司）承攬（
    二級承攬人），德寶公司並僱用勞工葉坤瑜派至「板橋段A1
    至A2施工構台工程」之施工現場，監督承攬人修行者公司施
    工構台型鋼工程之工程進度及指示相關工作。民國93年 4月
    27日，修行者公司承作之「板橋段A1至A2施工構台工程」，
    在臺北縣板橋市○○路○段大觀地下道之上方進行施工構台
    型鋼之拆除吊運作業，欲將置於橋面底部混凝土構造間之施
    工構台型鋼，由原放位置移至路面。當日上午10時許，葉坤
    瑜撥打電話給互國公司指揮挖土機作業之副理丁○○，請互
    國公司提供一台挖土機至上開工地現場，協同修行者公司僱
    用之勞工進行施工構台型鋼拆除吊運作業。互國公司挖土機
    司機乙○○及該公司指揮挖土機作業之副理丁○○，均為從
    事挖土機作業業務之人，明知不得使用挖土機之動力鏟供為
    主要用途以外之用途，亦即，不得以挖土機之鏟斗從事吊運
    施工構台型鋼作業，否則，現場人員有被型鋼衝撞墜落之虞
    ，且應禁止人員進入挖土機操作半徑內或附近有危險之虞之
    場所，同日下午 2時許，乙○○駕駛挖土機，與指揮挖土機
    作業之指揮手丁○○同在上開工地現場，乙○○、丁○○均
    應注意上開事項，而依當時情形，並無不能注意之情事，當
    時，先由修行者公司僱用之勞工丁志宏、黃啟育二人將 5公
    尺長之型鋼利用 4分鋼索進行中央吊點綑綁（鋼索另一端固
    定於挖土機之鏟斗），再利用乙炔將固定型鋼之鋼筋割斷，
    而後由挖土機司機乙○○、指揮手丁○○配合現場指揮人員
    葉坤瑜，欲進行吊離型鋼由原放位置移至路面之工作。此時
    ，葉坤瑜所在位置仍在挖土機之鏟斗附近，並未離開挖土機
    之操作半徑，乙○○、丁○○均疏未注意，仍由乙○○操作
    挖土機開始進行吊離型鋼作業，先將第一支型鋼垂直吊起懸
    空向外拖出，過程中型鋼之後半截下方及上方分別卡住既有
    橋面底部之混凝土，操作挖土機之乙○○旋將鋼索迴正，垂
    直放下並向外拉，適型鋼於前高後低之狀態下，瞬間脫離既
    有橋面底部之混凝土，此時型鋼未脫離鋼索而直接向橋緣混
    凝土護欄（高度約90公分）側產生擺盪，型鋼前方撞擊站立
    於混凝土護欄旁之葉坤瑜胸部位置，葉坤瑜用雙手抵擋型鋼
    而無效，身體被撞擊而向後仰，其安全帽先掉落於下方高度
    5.5 公尺之地下車道路面上，而後身體向後翻落於地下車道
    路面上，身體右側墜落於地面，造成顱骨骨折併顱內出血、
    頭部鈍挫傷，雖經送醫急救，仍於當日下午 7時50分不治死
    亡。
二、案經臺北縣政府警察局板橋分局報請臺灣板橋地方法院檢察
    署檢察官相驗後自動檢舉，及行政院勞工委員會北區勞動檢
    查所函請臺灣板橋地方法院檢察署檢察官偵查起訴。
    理  由
壹、有罪部分：
甲、程序事項
一、按「被告以外之人於審判外之言詞或書面陳述，除法律有規
    定者外，不得作為證據」，刑事訴訟法第一百五十九條第一
    項固定有明文。惟「被告以外之人於審判外之陳述，雖不符
    同法第一百五十九條之一至之四之規定，而經當事人於審判
    程序同意作為證據，法院審酌該言詞陳述或書面陳述作成時
    之情況，認為適當者，亦得為證據。又當事人、代理人或辯
    護人於法院調查證據時，知有第一百五十九條第一項不得為
    證據之情形，而未於言詞辯論終結前聲明異議者，視為有前
    項之同意」，同法第一百五十九條之五亦定有明文。查本案
    證人丁志宏、黃啟育等人於警詢之陳述，為被告以外之人於
    審判外之陳述，均屬傳聞證據，公訴人及被告於本院準備程
    序及審判程序中對於前述證人於警詢之陳述之證據能力，均
    表示沒有爭執，且迄於言詞辯論終結前亦未聲明異議。本院
    審酌渠等陳述及證據資料作成時之情況，核無違法取證或其
    他瑕疵，認為以之作為證據為適當，上開證人於審判外之陳
    述及相關證據資料，自得作為證據，合先敘明。
乙、實體事項
一、上揭犯罪事實，業據被告乙○○坦承不諱，訊據被告丁○○
    固坦承其為互國公司指揮挖土機作業之副理，於上揭時地應
    葉坤瑜之要求，與挖土機司機乙○○一同至工地現場等情，
    惟否認有何過失致死犯行，辯稱：葉坤瑜向伊調挖土機，伊
    是去幫忙協助葉坤瑜，現場的安危、指揮是由葉坤瑜負責，
    伊並無過失云云。惟查：
  (一)、德寶公司承作交通部鐵路改建工程局之「代辦高鐵板橋南
      雅南路至新樹路段 307施工標第二大嵙崁溪段高架橋工程
      」，而將該工程之「板橋段A1至A2施工構台工程」交由修
      行者公司承攬乙節，有工程承攬合約書影本一份在卷（原
      審卷第65頁至第77頁）可稽。而被害人葉坤瑜乃是德寶公
      司僱用之勞工，係德寶公司指派至「板橋段A1至A2施工構
      台工程」施工現場之工程人員，此據被告甲○○、丙○○
      陳明在卷，依上開工程承攬合約書第10條約定，有監督工
      進、核定材料及指示乙方（按指修行者公司）工作之權。
  (二)、上開「板橋段A1至A2施工構台工程」，於93年 4月27日在
      板橋市○○路○段大觀地下道之上方進行施工構台型鋼之
      拆除吊運作業，欲將置於橋面底部混凝土構造間之施工構
      台型鋼，由原放位置移至路面，當日下午 2時許，先由修
      行者公司僱用之勞工丁志宏、黃啟育二人將 5公尺長之型
      鋼利用 4分鋼索進行中央吊點綑綁（鋼索另一端固定於挖
      土機之鏟斗），再利用乙炔將固定型鋼之鋼筋割斷等情，
      業據證人丁志宏、黃啟育於警詢時陳述明確。
  (三)、嗣欲進行吊離型鋼由原放位置移至路面之工作，此時，葉
      坤瑜所在位置仍在挖土機之鏟斗附近，並未離開挖土機之
      操作半徑，即由乙○○操作挖土機開始進行吊離型鋼作業
      ，型鋼脫離既有橋面底部之混凝土時產生擺盪，撞擊站立
      於橋緣混凝土護欄旁之被害人葉坤瑜，被害人葉坤瑜身體
      被撞擊而向後翻落於下方高度 5.5公尺之地下車道路面上
      ，造成顱骨骨折併顱內出血、頭部鈍挫傷，雖經送醫急救
      ，仍於當日下午 7時50分不治死亡等事實，除據被告乙○○坦承在卷外，並經目擊證人即德寶公司僱用之勞工張林
      民，以及工程監造單位財團法人中華顧問工程司之工程師
      向吉祥於原院審理時證述甚詳，亦經臺灣板橋地方法院檢
      察署檢察官督同法醫師相驗明確，並製有相驗屍體證明書
      、驗斷書及勘驗筆錄各一份附卷（相驗卷第29頁、第34頁
      至第39頁、第26頁）為憑，復有案發現場照片十八幀在卷
      （相驗卷第16頁至第24頁）可稽。
  (四)、被告丁○○雖辯稱：葉坤瑜向伊調挖土機，伊是去幫忙協
      助葉坤瑜，現場的安危、指揮是由葉坤瑜負責云云，惟查
      ，上開「板橋段A1至A2施工構台工程」之拆除吊運施工構
      台型鋼，固非屬互國公司承攬之範圍，但被告丁○○既為
      指揮挖土機作業之人，對於不得使用挖土機之動力鏟供為
      主要用途以外之用途，且應禁止人員進入挖土機操作半徑
      內或附近有危險之虞之場所等情，應知之甚明。本件被告
      丁○○同意提供挖土機，以挖土機之鏟斗從事吊運施工構
      台型鋼，已疏於盡其應盡之注意義務。雖證人向吉祥雖證
      稱：「當時是葉坤瑜下令挖土機開始施工」等語，但查，
      據證人張林民到庭證稱：「那天，我、葉坤瑜、顧問向吉
      祥在現場，要準備吊離型鋼的施作，那時候我們三個人就
      站在第一支型鋼的位置，要等它吊離原來的位置，那時候
      怪手指揮手就是丁○○，他有喊說那邊的人離開，也就是
      要我們三個人離開那個位置，向顧問就拉我左手臂，說這
      邊危險，我們都離開這個地方，那時候我也順勢拉葉坤瑜
      一起過來，當時他站在我的右手邊，向顧問在我左手邊，
      那時候我就先跟向顧問往左手邊的方向一直走過去，向顧
      問說那邊吊運危險，不要留在那裡，我轉身要問葉坤瑜吊
      運型鋼的位置要怎麼擺，我轉身過去的時候，發現葉坤瑜
      還站在原來的位置，那時候向顧問就喊『小葉，那邊危險
      』，可能是因為那邊機具的聲音太大，葉坤瑜可能沒有聽
      到，我就往葉坤瑜那邊走去，我走過去的時候，型鋼就已
      經開始在吊離原來的位置，我跟葉坤瑜都站在第一支型鋼
      那邊的位置，指揮手丁○○又喊了一次『那邊不要站人』
      ，叫我們閃。可是他剛喊完這句話的時候，那支型鋼就已
      經勾上來了，勾上來就不偏不倚往葉坤瑜那個方向撞過去
      ，葉坤瑜那時候就從大觀路地下道的護欄栽到下面去」等
      語（原審卷第 152頁），可知，被告丁○○乃是現場該挖
      土機之指揮手，雖該挖土機係配合被害人葉坤瑜之指揮而
      開始進行吊離型鋼作業，但被告丁○○仍應禁止人員進入
      挖土機操作半徑內或附近有危險之虞之場所，則本件被告
      丁○○未善盡上開注意義務，在被害人葉坤瑜位置仍在挖
      土機鏟斗附近之情況下，即開始以挖土機進行吊離型鋼作
      業，致型鋼撞擊站立於橋緣混凝土護欄旁之被害人葉坤瑜
      ，自難辭過失之責。而被害人葉坤瑜確因被告丁○○、乙○○前揭過失行為致死，已如前述，則與被告丁○○、乙○○之過失行為間並有相當因果關係。雖本件事故之發生
      ，被害人葉坤瑜身為現場指揮人員仍擅自進入挖土機操作
      半徑內或附近有危險之虞之場所，於本件事故之發生亦有
      疏失，惟仍無礙於被告丁○○、乙○○過失責任之認定。
      綜此，被告丁○○上揭所辯應不足採，事證明確，被告丁○○、乙○○之犯行均堪以認定。
二、被告乙○○、丁○○均從事挖土機作業之業務，為從事業務
    之人，未盡業務上之注意義務，致生被害人葉坤瑜死亡之結
    果，核其二人所為，均係犯刑法第276條第2項之業務過失致
    死罪原審就被告乙○○、丁○○二人部分，援引刑法第 276
    條第 2項，分別審酌被告乙○○、丁○○之素行狀況、過失
    程度、所造成之損害及犯罪後態度等一切情狀，各量處有期
    徒刑六月，並均諭知易科罰金之折算標準。並以被告乙○○
    、丁○○前均未曾受有期徒刑以上刑之宣告，有臺灣高等法
    院被告全國前案紀錄表各一件在卷可按，其二人因一時失慎
    ，致罹刑典，而事後被害人家屬已表示不再追究（見本院93
    年10月29日準備程序筆錄），其二人經此刑之宣告後，當知
    警惕，而無再犯之虞，認其二人所宣告之刑以暫不執行為適
    當，爰均併予以宣告緩刑三年，用啟自新。經核其認事用法
    並無不合，量刑亦稱妥適，應予維持。
三、檢察官對被告乙○○、丁○○二人部分提起上訴，略以：被
    告乙○○就本件業務過失致死之犯行，坦承不諱，然被告丁○○則係自始矢口否認犯行，彼等二人之犯行態度，顯有不
    同，然原審竟科予二人同一之刑度，即嫌未洽，似有判決不
    適用法則之違誤，指原判決不當，惟查：科刑時應審酌一切
    情狀，尤應注意被告犯罪之動機、目的、犯罪時所受之剌激
    、犯罪之手段、犯人之生活狀況、品行、智識程度、犯人與
    被害人平日之關係、犯罪所生之危險或損害及犯罪後之態度
    ，為科刑輕重之標準，刑法第57條定有明文，並非僅以「犯
    罪後之態度」一項為審酌之基準。被告乙○○坦承犯行、丁○○否認犯行，二人之犯後態度固有不同，惟被告乙○○之
    犯罪情節比較嚴重，丁○○涉案情節則相對比較輕，經審酌
    結果，互有增減，是以原審對被告乙○○、丁○○二人科以
    同一之刑，尚難認有違罪刑相當原則、比例原則與公平原則
    ，檢察官此部分之上訴，為無理由，應予駁回。
貳、無罪部分：
一、公訴意旨略以：被告甲○○係設在臺北縣新店市○○路 108
    之1號8樓之被告德寶公司之負責人，被告德寶公司僱用被告
    丙○○為工作場所負責人，且僱用被害人葉坤瑜為勞工，被
    告德寶公司為勞工安全衛生法所定之雇主。被告德寶公司負
    責人即被告甲○○，及工作場所負責人即被告丙○○二人，
    為從事施工構台型鋼吊拆工程執行業務之人，其等明知被告
    德寶公司之勞工葉坤瑜於監督承攬人互國公司使用挖土機鏟
    斗吊拆施工構台型鋼作業，勞工有被型鋼衝撞墜落之虞，故
    應禁止人員進入挖土機車輛營建機械作業附近有危險之虞之
    場所，且應禁止使用動力鏟供為主要用途以外之用途，並應
    使勞工確實使用安全帽；又被告德寶公司將其事業交由修行
    者公司及互國公司承攬時，雖以「施工危害因素告知單」告
    知各承攬人，但施工現場為一車行迴轉地下道，施工構台型
    鋼部分，係位於既有橋面底部之混凝土構造之間，應於事前
    具體告知修行者公司及互國公司有關該場所施工構台型鋼吊
    拆作業之工作場所環境、可能產生人員被型鋼衝撞之危害因
    素、車輛系營建機械作業時禁止人員進入附近有危險之虞、
    禁止使用動力鏟供為主要用途以外之用途等事項，且應採取
    勞工安全衛生法及有關安全衛生規定中防止人員被衝撞之措
    施，並應將修行者公司及互國公司納入協議組織之運作；93
    年 4月27日上午10時許，被告德寶公司之勞工葉坤瑜撥打電
    話給互國公司指揮挖土機作業之副理丁○○，請互國公司提
    供一台挖土機至板橋市○○路○段大觀地下道之工地現場，
    協同修行者公司二名勞工進行板橋段A1至A2施工構台型鋼拆
    除吊運作業，被告甲○○、丙○○明知使用挖土機鏟斗吊拆
    施工構台型鋼作業時，勞工有被型鋼衝撞墜落之虞，其等有
    上開義務應注意，且能注意，而依客觀狀況，復無不能注意
    之情事，竟疏於注意，而讓德寶公司現場勞工葉坤瑜進入挖
    土機車輛系營建機械作業附近有危險之虞之場所，且使用動
    力鏟供為非主要用途之吊拆型鋼作業，又未使葉坤瑜確實使
    用安全帽，而被告德寶公司亦未將修行者公司及互國公司納
    入協議組織之運作，被告德寶公司及甲○○、丙○○，未為
    上開防止勞工因被型鋼衝撞墜落而遭受危險之措施，致使同
    日下午 2時許，由修行者公司二名勞工先利用乙炔切除固定
    型鋼之鋼筋，及將5公尺長之型鋼利用4分鋼索進行中央吊點
    綑綁作業，而後由挖土機司機即被告乙○○配合現場指揮人
    員即被告丁○○，進行吊離型鋼由原放位置移至路面之工作
    ，先將第一支型鋼垂直吊起懸空向外拖出，過程中型鋼之後
    半截下方及上方分別卡住既有橋面底部之混凝土，後操作挖
    土機之被告乙○○將鋼索迴正，垂直放下並向外拉，適型鋼
    於前高後低之狀態下，瞬間脫離既有橋面底部之混凝土，此
    時型鋼未脫離鋼索而直接向護欄側產生擺盪，型鋼前方撞擊
    站立於混凝土護欄旁之葉坤瑜胸部位置，葉坤瑜用雙手抵擋
    型鋼而無效，身體被撞擊而向後仰，其安全帽先掉落於下方
    地下車道路面上，而後身體向後翻落於地下車到路面上，身
    體右側墜落於地面，造成顱骨骨折併顱內出血等傷害，雖經
    送醫救治，終因不治當日死亡，因認被告甲○○、丙○○均
    涉犯刑法第276條第2項之業務過失致死罪嫌，被告甲○○另
    違反勞工安全衛生法第 5條第1項第5款之規定，致生勞工安
    全衛生法第28條第2項第1款之死亡災害，而觸犯同法第31條
    第 1項之罪嫌，被告德寶公司所為，係違反勞工安全衛生法
    第5條第1項第5款之規定，致生勞工安全衛生法第28條第2項
    第1款之死亡災害，而觸犯同法第31條第2項之規定，應依該
    條第1項所定之罰金刑論處。
二、被告德寶公司之原代表人甲○○，因公司改選董事長而變更
    公司代表人為戊○○，合先敘明。
三、訊據被告甲○○、丙○○均堅決否認有何犯行，被告甲○○
    辯稱：伊在德寶公司所擔任的職務，跟這個工程沒有相關，
    對這個事件並不瞭解，關於這個工程公司有職務上的分工，
    這個工程的負責主管是丙○○，作業主管是葉坤瑜，伊完全
    不瞭解這個工程的進行跟為什麼會發生這個事情等語。被告
    丙○○辯稱：葉坤瑜是這個區段的監工，發生這個事故的當
    時這個工程的主體都已經做完了，他當時在負責指揮工作是
    屬於工地環境的復舊工作，本來就有一個承攬廠商修行者公
    司，拆除工程屬於修行者公司所承攬的內容之一，第一天在
    做時，就沒有使用到挖土機，第二天時使用挖土機非伊所指
    示，要伊來承受過失致死的罪，伊無法接受等語。經查：
  (一)、本件於93年 4月27日，修行者公司承作之「板橋段A1至A2
      施工構台工程」，在板橋市○○路○段大觀地下道之上方
      進行施工構台型鋼之拆除吊運作業，係欲將置於橋面底部
      混凝土構造間之施工構台型鋼，由原放位置移至路面，當
      日上午是由被害人葉坤瑜撥打電話給互國公司指揮挖土機
      作業之副理丁○○，請互國公司提供一台挖土機至上開工
      地現場，協同修行者公司僱用之勞工進行施工構台型鋼拆
      除吊運作業；而被害人葉坤瑜乃是被告德寶公司派至上開
      工地現場監督承攬人修行者公司施工構台型鋼工程之工程
      進度及指示相關工作等情，業如前述。前揭型鋼之吊運作
      業，依作業規定應使用吊車為之，而上開工地於93年4 月
      27日當日確亦有吊車在現場，此據證人張林民、向吉祥於
      原審審理時證述明確，證人向吉祥復結證稱：「我們有阻
      止葉坤瑜用挖土機吊拆型鋼，葉坤瑜執意以挖土機執行吊
      拆作業」等語，況被告德寶公司之前負責人甲○○、工地
      主任丙○○當時均不在上開工地現場，則就被害人葉坤瑜
      上揭非循作業規定自行決定向被告丁○○調來挖土機，以
      挖土機之鏟斗進行施工構台型鋼吊運作業之行為，難認被
      告甲○○、丙○○應負禁止使用動力鏟供為主要用途以外
      之用途，及禁止人員進入挖土機作業附近有危險之虞場所
      之注意義務。
  (二)、本件被害人葉坤瑜身為現場指揮人員仍擅自進入挖土機操
      作半徑內或附近有危險之虞之場所，亦如前述，證人張林
      民並於原審到庭結證稱：「當時就挖土機作業範圍，現場
      有擺放三角錐，以避免挖土機司機、指揮手以外之閒雜人
      等經過」等語（原審卷第 152頁），被害人葉坤瑜自行決
      定向被告丁○○調來挖土機，以挖土機之鏟斗進行施工構
      台型鋼吊運作業，復違反現場擺放三角錐之警示，擅自進
      入挖土機操作半徑內或附近有危險之虞之場所，肇致其遭
      型鋼撞擊，進而死亡之結果，亦難認被告甲○○、丙○○
      有何注意義務之違反導致被害人葉坤瑜死亡之可責情事。
  (三)、按：勞工安全衛生法第31條第 2項之規定，係基於刑事政
      策之考量，於雇主為法人時，併罰法人之負責人。於此情
      形而受罰之法人負責人，是否另成立業務過失致人於死之
      罪責，應視其本人對於死亡之職業災害之發生，有無過失
      之情節，及其間有無因果關係為斷。」最高法院91年度台
      上字第2383號判決採同一見解。本件公訴意旨指被告德寶
      公司、甲○○為雇主，違反勞工安全衛生法第5條第1項第
      5 款對防止有墜落之虞之作業場所引起之危害，應有符合
      標準必要安全衛生設備之規定，致發生死亡災害乙節，惟
      查：
  １、本件係被害人葉坤瑜自行決定向被告丁○○調來挖土機，
      以挖土機之鏟斗進行施工構台型鋼吊運作業，復違反現場
      擺放三角錐之警示，擅自進入挖土機操作半徑內或附近有
      危險之虞之場所，肇致其遭型鋼撞擊，進而死亡之結果，
      已如前述，尚難認係「因雇主未對有墜落之虞作業場提供
      符合標準必要安全衛生設備之規定」，以致發生死亡災害
      結果。
  ２、況被害人葉坤瑜當時有戴被告德寶公司所提供之安全帽，
      但未確實扣上，此據證人張林民於本院審理時證述在卷，
      因此本件更難認定係因「被告德寶公司、甲○○未對有墜
      落之虞作業場提供符合標準必要安全衛生設備規定」而導
      致被害人葉坤瑜發生死亡災害結果，被告德寶公司、被告
      甲○○對於葉坤瑜死亡職業災害之發生，並無過失，其間
      更無因果關係可言至明。
  ３、此外，復查無其他積極證據足資證明被告德寶公司、甲○○、丙○○有何公訴人所指之犯行，既不能證明被告德寶
      公司、甲○○、丙○○犯罪，均應依法諭知無罪之判決。
四、原判決就此而為被告德寶公司、甲○○、丙○○無罪之諭知
    ，經核並無不合，應予維持。
五、檢察官上訴意旨略以：被告德寶公司係承包交通部鐵路改建
    工程局之「代辦高鐵板橋南雅南路至新樹路段 307施工標第
    二大嵙崁溪段高架橋工程」之一級承攬人，而被害人葉坤瑜
    係受德寶公司所僱用，負責「板橋段A1至A2施工構台工程」
    施工現場監督之勞工，德寶公司自屬勞工安全衛生法所稱之
    「雇主」無疑，則德寶公司之負責人即被告甲○○（上訴書
    誤植為「乙○○」，業經二審到庭執行職務之檢察官更正為
    甲○○，詳見本院卷第45頁）、現場負責人即被告丙○○，
    對於上開施工現場，自應負有現場監督及安全維護之責，此
    復有93年6月8日行政院勞工安全委員會北區檢查所函附之「
    職業災害報告書」在卷可稽。然原審僅以上開災害之發生係
    因被害人自身有所疏失所致，且僅因被告甲○○、丙○○於
    事發之際均不在現場，而認上開災害之發生並非屬彼等能注
    意之事，而就前開職業災害報告所指之事項，俱未論列，逕
    為被告德寶公司、甲○○、丙○○無罪之諭知，即不能謂非
    速斷，指摘原判決不當。惟查：
  (一)、依勞工安全衛生法第16條之規定，應負同法所定雇主之責
      任者，在事業單位以其事業招人承攬時，係指承攬人；再
      承攬者，則係指再承攬人而言。如前所述，本件德寶營造
      公司承作交通部鐵路改建工程局之「代辦高鐵板橋南雅南
      路至新樹路段307 施工標第二大嵙崁溪段高架橋工程」，
      並將該工程之「板橋段A1至A2施工構台工程」交由修行者
      公司承攬（二級承攬人），另將該工程之「 P14防汛道路
      復舊工程」，交由互國公司承攬（二級承攬人），德寶公
      司並僱用勞工葉坤瑜派至「板橋段A1至A2施工構台工程」
      之施工現場，監督承攬人修行者公司施工構台型鋼工程之
      工程進度及指示相關工作，已如前述，而本件職業災害是
      修行者公司所承作之「板橋段A1至A2施工構台工程」，是
      以就此工程之進行，依勞工安全衛生法第16條之規定，應
      係承攬此工程之承攬人即修行者公司才是「雇主」，尚難
      因葉坤瑜是被告德寶公司所僱佣，即謂被告德寶公司係葉
      坤瑜之雇主，應負一切責任。至於前揭行政院勞工安全委
      員會北區檢查所函附之「職業災害報告書」，雖謂葉坤瑜
      是德寶公司所僱佣，德寶公司是僱主，惟此係針對德寶公
      司所承作交通部鐵路改建工程局之「代辦高鐵板橋南雅南
      路至新樹路段307施工標第二大嵙崁溪段高架工程」即「
      一級承攬部分而言，並非指二級承攬部分，本件發生職業
      災害者係二級承攬部分，被告德寶公司依勞工安全衛生法
      第16條之規定，並非僱主，自不負此部分之責任。
  (二)、況德寶公司僱佣勞工葉坤瑜派至「板橋段A1至A2施工構台
      工程」之施工現場，監督承攬人修行者公司施工構台型鋼
      工程之工程進度及指示相關工作，葉坤瑜僅係監督該工程
      進行之第三人，並非修行者公司所僱佣之勞工，葉坤瑜因
      此而發生上述事故，並非受修行者公司所承作之「板橋段
      A1至A2施工構台工程」進行中，修行者公司之勞工受有職
      業災害，尚難認被告德寶公司違反勞工安全衛生法第 5條
      第1項第5款之規定，致生勞工安全衛生法第28條第2項第1
      款之死亡災害。是以檢察官對被告德寶公司、甲○○、丙○○部分之上訴，為無理由，應予駁回。
據上論斷，應依刑事訴訟法第368條，判決如主文。
本案經檢察官黃東焄到庭執行職務。
中    華    民    國    95    年    6     月    28    日
                  刑事第一庭    審判長法  官  蔡  長  溪
                                      法  官  陳  祐  治
                                      法  官  林  俊  益
以上正本證明與原本無異。
如不服本判決，應於收受送達後十日內向本院提出上訴書狀，其
未敘述上訴之理由者並得於提起上訴後十日內向本院補提理由書
。
                                      書記官  廖  月  女
中    華    民    國    95    年    6     月    29    日
附錄：本案論罪科刑法條全文
中華民國刑法第276條
（過失致死罪）
因過失致人於死者，處 2 年以下有期徒刑、拘役或 2 千元以下
罰金。
從事業務之人，因業務上之過失犯前項之罪者，處 5 年以下有期
徒刑或拘役，得併科3千元以下罰金。


司法院資訊處製作；財團法人民間司法改革基金會備份。
